臺灣高等法院臺中分院民事判決　　　　 95年度上易字第402號
上　訴　人　丙○
　　　　　　　　　　　號
訴訟代理人　黃仕勳律師
複 代理 人　黃興木律師
被 上訴 人　行政院農業委員會林務局東勢林區管理處
法定代理人　乙○○
訴訟代理人　楊玉華律師
複 代理 人　甲○○
上列當事人間返還土地等事件，上訴人對於中華民國95年9月12
日臺灣南投地方法院94年度訴字第357號第一審判決提起上訴，
，本院於中華民國96年4月18日言詞辯論終結，判決如下：
    主  文
原判決關於命上訴人應將坐落南投縣仁愛鄉○○段五二地號土地
上如附圖編號５２－A００１所示面積二一０二二．三八平方公
尺土地上之農作物除去部分，及訴訟費用（確定部分除外）之裁
判，均廢棄。
上開廢棄部分，被上訴人在第一審之訴駁回。
其餘上訴駁回。
第一、二審訴訟費用除確定部分外，由上訴人負擔十分之九，餘
由被上訴人負擔。
    事實及理由
一、被上訴人主張：
(一)、被上訴人與原審被告鄧清和訂立「臺灣省國有森林用地出租
    造林契約書」（下稱系爭契約），約定由鄧清和承租被上訴
    人管理之國有南投縣仁愛鄉大甲溪事業區第七四林班假第四
    六號土地（現編南投縣仁愛鄉○○段五二地號，下稱系爭土
    地），面積一．七八００公頃，租地期間自民國五十九年十
    月一日至六十八年九月三十日止，惟自六十八年九月三十日
　　租期屆滿後，鄧清和仍繼續使用收益系爭林地，而被上訴人
　  亦未加以阻撓反對，是系爭契約依民法第四百五十一條規定
    ，視為不定期限租賃。被上訴人與鄧清和簽訂之契約書第十
    一條約定：「本契約書未定事項承租人完全同意依照台灣省
    森林用地出租造林辦法、台灣省國有林事業區內濫墾清理計
　　畫及林務局有關法令辦理」，而依據國有林事業區出租之造
　  林地管理要點第三條第七、八款規定：「租地造林人若違反
    規定種植農作物或擅自轉讓或轉租者，林務局得終止租約，
    並將其地上物收歸國有，如有損失，租地造林人應依約賠償
    。」，鄧清和未依約造林種樹，卻將系爭林地違法轉租予上
    訴人丙○，上訴人丙○並在土地上種植蔬菜及建築工寮居住
    使用，鄧清和已違反國有林事業區出租之造林地管理要點第
    三點之第七款及第八款規定，被上訴人爰依上開契約約定終
　　止與鄧清和間之租賃契約（被上訴人曾於八十八年一月七日
　  以存證信函通知鄧清和終止租約，惟因當時存證信函之回執
    已無法尋獲，被上訴人在原審再以準備(一)書狀主張鄧清和因
    違反國有林事業區出租之造林地管理要點第三點第七款之規
    定違規種植農作物，以該書狀之送達時，為終止租約之意思
    表示），上開租賃契約既經合法終止，鄧清和自已失其占有
    權源，上訴人丙○係鄧清和違法轉租之次承租人，對被上訴
    人而言，屬無權占有系爭土地，而如附圖編號５２－Ａ００
    １所示面積二一０二二．三八平方公尺之土地現由上訴人陳
    梣種植農作物，編號５２－Ａ００２所示面積四五平方公尺
    之鐵皮倉庫為鄧清和建造，由上訴人陳梣使用中，編號５２
    －Ａ００３所示面積一一三．０九平方公尺之鐵皮工寮則為
    上訴人陳梣所建造。綜上所述，被上訴人已終止與鄧清和之
    租賃契約，故違法次承租人即上訴人無權占有系爭土地，被
    上訴人自得依民法七百六十七條所有權返還請求權，求為命
    上訴人丙○除去附圖編號５２－－Ａ００１土地上之農作物
    及返還該土地、拆除附圖編號５２－－Ａ００３之工寮、由
    ５２－－Ａ００２倉庫遷出之判決（原審判決另一被告鄧清
    和敗訴部分，未據鄧清和提起上訴，該部分業已確定）。
(二)、上訴人丙○抗辯基於信賴原則，應認為國有林事業區出租之
    造林管理要點並無拘束鄧清和之效力等語，惟因本件鄧清和
　　不論係轉租系爭林地予上訴人丙○、或係委託上訴人丙○管
　  理使用系爭土地種植蔬菜，均違反上開管理要點之規定，被
    上訴人本得據以終止租約。再被上訴人與鄧清和於五十九年
    十月時簽約時，契約條款明確規定於契約未規定事項，鄧清
    和同意依照臺灣省森林用地出租造林辦法及林務局有關法令
    辦理，故嗣後於八十九年七月二十五日訂定之管理要點於被
    上訴人與鄧清和簽訂之租賃契約亦有適用，是上訴人丙○上
    開抗辯，顯然無據。
(三)、在本院補充陳述：被上訴人雖係大甲林區管理處之前身，惟
    並未收受許阿炳之申請書，故對於許阿炳與鄧清和間有關協
    議分割管理一事並不知情。退萬步言之，縱使當時許阿炳有
    以申請書告知被上訴人協議分割管理一事，惟亦必須經過被
    上訴人同意後，由許阿炳與被上訴人另訂林地租賃契約，始
    為正常程序，而非如許阿炳所為，逕以申請書向被上訴人申
    請准予備查即可，而本案許阿炳與鄧清和間訂立協議分割管
    理合約一事，被上訴人並不知情，上訴人抗辯其應受信賴保
    護原則之保障，顯無理由。
二、上訴人則以：
(一)、上訴人丙○係由鄧清和有償轉讓上開土地，並非轉租，上訴
    人陳梣並非鄧清和之占有輔助人，亦非如被上訴人所言有違
    法轉租之情事存在。又依被上訴人與鄧清和簽訂之契約書第
    十一條約定：「本契約未定事項承租人完全同意依照『台灣
    省森林用地出租造林辦法』、『台灣省國有林事業區內濫墾
    清理計劃』與林務局有關法令辦理。」，今被上訴人主張鄧
    清和、丙○違反「國有林事業區出租之造林地管理要點」第
    三點第七、八款規定，然本契約簽定日為五十九年十月，當
    時尚無前揭管理要點存在（此管理要點係於八十九年七月二
    十五日訂定），系爭租賃契約書第十一條雖所載「本契約書
    未定事項承租人完全同意依照．．林務局有關法令辦理。」
    ，此「有關法令」僅指訂約當時各項之有關法令之規定抑或
    包括嗣後始制訂施行之有關法令？按「不溯既往」為法令適
    用之大原則，而「信賴保護」亦為法理上一大原則，故所謂
    「林務局有關法令」自僅包括簽約時有效施行之有關法令，
    而排除嗣後修正或訂定之法令內容，否則前揭契約內容、效
    力豈不均處於不確定之狀態中，故此「有關法令」僅指訂約
    當時各項之有關法令之規定，而不包括嗣後始制訂施行之有
    關法令；基於信賴保護原則，此管理要點規定應無拘束上訴
    人鄧清和之效力。故被上訴人主張上訴人等因違背前揭管理
    要點第七款規定，作為終止系爭租約之理由，實不足採。再
    既然前揭管理要點係於八十九年始訂定，被上訴人於八十六
　　年四月二十四日所發之通知改正存證信函及八十八年元月七
　  日所發通知終止契約之存證信函，自不可能基於前揭管理要
    點來要求上訴人改正，甚至終止租賃契約，因發函當時前揭
    管理要點根本不存在。故被上訴人所主張因上訴人鄧清和所
    為違反前揭管理要點第三點第七、八款規定，被上訴人爰於
    八十六年四月二十四日發函通知改正，八十八年元月七日發
    函終止契約云云之論述，顯有問題。被上訴人僅提出八十六
    年四月二十四日及八十八年元月七日兩存證信函，未提出回
    執條，無法證明此兩存證信函確實合法送達予鄧清和，亦即
    上開兩存證信函之意思表示是否到達上訴人鄧清和處，實有
    疑問。
(二)、在本院補充陳述：
　(1)查依系爭契約第十一條載「本契約書未定事項承租人完全同
　  意依照台灣省森林用地出租造林辦法台灣省國有林事業區內
    濫墾清理計劃及林務局有關法令辦理。」，可得，僅就系爭
    契約書未約定之事項始有依照台灣省森林用地出租造林辦法
    等林務局有關法令辦理之餘地。而系爭契約書第八條載「承
    租人如有左列情形之一者，終止契約收回林地，並將其地上
    物收歸國有。(一)起火災者。(二)不依照期限完成水土保持者。
    (三)擅自擴墾或移動界樁者。(四)明知鄰近有新濫墾而不報告者
　　。」，既然此條款對被上訴人終止契約收回林地有所規定，
　  依上開說明，就終止契約部份自無再適用台灣省森林用地出
    租造林辦法等林務局有關法令之餘地，故原審判決，認被上
    訴人主張依國有林事業區出租造林地管理要點第三條第七款
    、第八款規定，終止上訴人與鄧清和間之契約為合法有效云
    云，顯有違誤而不足採。
　(2)又被上訴人指摘鄧清和將系爭土地擅自轉讓，或上訴人在土
  　地上種植農作物等，均不符合前揭系爭契約書第八條終止契
    約所約定之情況，被上訴人應不得終止契約，併予敘明。
　(3)末查，承租人鄧清和於六十二年一月五日就系爭土地與第三
　  人許阿炳協議分割各自經營，由許阿炳取得其中之０．九八
    九三公頃土地耕作權利，此協議合約書並經台灣台中地方法
    院公證處予以認證，許阿炳並向大甲林區管理處申請備查，
    而許阿炳於七十九年十二月三日就上述經台中地方法院公證
    處認證分割取得系爭土地之０．九八九三公頃部份土地讓渡
    予上訴人丙○，故上訴人認為其取得系爭土地０．九八九三
    公頃部份耕作之權利，應受信賴保護原則之保障，此等情事
    有台灣台中地方法院公證處陸貳認字第壹零號認證書、申請
    書及上訴人與許阿炳所簽定「耕作林班地讓渡書」可稽。
三、原審為上訴人敗訴判決，上訴人不服，提起上訴，並為上訴
    聲明：(一)原判決及其訴訟費用之裁判廢棄。(二)被上訴人在第
    一審之訴駁回。被上訴人則答辯聲明：上訴駁回。
四、經查：
(一)、被上訴人主張坐落南投縣仁愛鄉○○段四六地號土地係屬國
    有林地，現由被上訴人管理，上開土地即為大甲溪事業區第
    七四林班地內假四六地號土地，現改編為南投縣仁愛鄉○○
    段五二地號，上訴人丙○占用上開五二地號土地上如附圖編
　　號５２－Ａ００１所示面積二一０二二．三八平方公尺土地
　  種植農作物、並建造附圖編號５２－Ａ００３所示面積一一
    三．０九平方公尺之鐵皮工寮，及占用附圖編號５２－Ａ０
  　０２所示面積四五平方公尺之鐵皮倉庫（５２－Ａ００２倉
    庫係鄧清和建造，現由上訴人陳梣使用）之事實，為上訴人
    丙○所不爭，並經原審會同南投縣埔里地政事務所測量人員
    履勘現場屬實，有勘驗測量筆錄、南投縣埔里地政事務所九
    十五年三月二十一日埔地二字第0950003599號函及所附土地
    複丈成果圖各一份在原審卷可佐（見原審卷第六十一頁、第
    八十三、八十四頁），堪信為真。綜上所述，被上訴人主張
　　上訴人丙○無權占用附圖編號５２－Ａ００１所示面積二一
  　０二二．三八平方公尺土地、並建造附圖編號５２－Ａ００
　　３所示面積一一三．０九平方公尺之鐵皮工寮，及占用附圖
　  編號５２－Ａ００２所示面積四五平方公尺之鐵皮倉庫（５
    ２－Ａ００２倉庫係鄧清和建造，現由上訴人陳梣使用），
　　應交還上開５２－Ａ００１之土地、將５２－Ａ００３工寮
　  拆除，並應由５２－Ａ００２之倉庫中遷出，自屬有據。至
    於被上訴人請求上訴人丙○除去上開５２－Ａ００１土地上
    之農作物部分，按不動產之出產物尚未分離者，為該不動產
    之部分，民法第六十六條第二項定有明文，又「不動產之出
    產物尚未分離者，為該不動產之部分，民法第六十六條第二
    項有明文規定，某甲等在某乙所有地內侵權種植某出產物，
    當然屬於某乙所有，如果該項出產物為某甲等割取，即不能
    謂某乙未因其侵權行為而受損害。」（最高法院三十一年上
    字第九五二號判例參照），本件系爭土地既為國有，由被上
    訴人管理，則揆諸上開說明，土地上之農作物應由不動產所
    有人即系爭土地所有人取得所有權，上訴人丙○既無所有權
    ，自不得予以除去，是被上訴人請求上訴丙○除去此部分之
    農作物部分，為無理由，不應准許。
(二)、上訴人丙○辯稱被上訴人主張鄧清和將系爭土地擅自轉讓、
    上訴人在該土地上種植農作物，而依國有林事業區出租造林
    地管理要點第三條第七、八款規定，終止其與鄧清和間之租
    賃契約，顯有違誤，系爭契約簽訂時間為五十九年十月份，
    而上開造林地管理要點則係八十九年七月二十五日訂定，鄧
    清和不應受該要點之拘束。另原承租人鄧清和就系爭土地於
    六十二年一月五日與許阿炳協議分割各自經營，由許阿炳取
    得０．九八九三公頃土地耕作權利，該協議書並經台灣台中
    地方法院（下稱台中地院）公證處予以認證，許阿炳並向大
　  甲林區管理處申請備查，而許阿炳於七十九年十二月三日將
    上述經台中地院公證處認證分割取得之土地部分讓渡與上訴
    人陳梣，故上訴人陳梣取得上開０．九八九三公頃土地耕作
    之權利，應受信賴保護原則之保障等語。惟查：
  (1)鄧清和前與被上訴人訂立系爭契約，約定由鄧清和承租前開
    五二地號、面積一．七八公頃土地、租賃期間係自五十九年
    十月一日至六十八年九月三十日止，惟於六十八年九月三十
    日租期屆滿後，鄧清和仍繼續使用收益系爭林地，而被上訴
    人亦未加以阻撓反對，依民法第四百五十一條規定，系爭契
    約視為不定期限租賃一節，為兩造所不爭，復有土地登記謄
    本及國有森林用地出租造林契約書等影本在原審卷足佐（見
    原審卷第6-11、21頁），堪認為真。參以系爭契約第十一條
    約定：「本契約書未定事項承租人完全同意依照台灣省森林
    用地出租造林辦法、台灣省國有林事業區內濫墾清理計畫及
    林務局有關法令辦理」，而國有林事業區出租之造林地管理
    要點第三條第七、八款係規定：「租地造林人若違反規定種
    植農作物或擅自轉讓或轉租者，林務局得終止租約，並將其
    地上物收歸國有，如有損失，租地造林人應依約賠償。」等
    情，足見被上訴人與鄧清和間就系爭租約之相關事宜，非僅
    依兩造間之租約約定為唯一之依據，尚得依臺灣省森林用地
    出租造林辦法（嗣修定命令名稱為臺灣省國有林事業區出租
    造林地管理辦法）、臺灣省國有林事業區內濫墾清理計劃及
    有關法令辦理。另雖臺灣省森林用地出租造林辦法，台灣省
    國有林事業區內濫墾地清理計等均係臺灣省政府本於職權所
    訂定發布之省法規，因臺灣省政府功能業務組織調整轉行條
    例自八十八年七月一日起實施，造林管理業務已移由行政院
    農業委員會承受，該會於八十九年七月二十五日以（八九）
    農林務字第八九一七二０二九五號會訂定「國有林事業區出
    租造林管理辦法」替代前揭台灣省政府法規，該法規之性質
    屬職權命令，但仍應認為系爭租約之一部分。況系爭租約自
    六十八年九月三十日租期屆滿後，因鄧清和仍繼續使用收益
    系爭林地，而被上訴人未加以阻撓反對，系爭契約已視為不
    定期租賃關係，是行政院農業委員會於八十九年七月二十五
    日以（八九）農林務字第八九一七二０二九五號會訂定「國
    有林事業區出租之造林地管理要點」替代前揭台灣省政府法
    規，亦係於租賃關係存續中所發布之行政命令，自得為系爭
    租約之一部，得拘束契約當事人，丙○認不得依上開管理要
    點拘束上訴人，委無可採，核先明。再按違反規定種植農
　　作物及擅自轉讓或轉租者，被上訴人得終止租約，為被上訴
  　人與上訴人鄧清和間系爭租約一部之國有林事業區出租之造
    林地管理要點第三條第七款及第八款分別定有明文。經查，
    鄧清和與許阿炳就系爭土地曾約定分割管理，嗣後許阿炳於
    七十九年十二月三日將其分管之０．九八九三公頃土地以四
    十五萬元之價格讓渡與上訴人丙○之事實，為上訴人丙○所
    自陳在卷，並有其提出之認證書、合約書、耕作林班讓渡書
    影本各一份在原審卷為證（見原審卷第31-35頁），另鄧清
    和於七十九年起以八十萬元之價格將系爭土地出租予上訴人
    丙○種植高麗菜使用，其後未再收錢等情，亦經上訴人丙○
    於九十四年十一月二十五日在原審履勘現場時自承在卷（見
    原審卷第六十二頁），並在原審言詞辯論時自承係由鄧清和
    有償轉讓系爭土地，其並非鄧清和之占有輔助人等語（見原
    審卷第九十一頁），是鄧清和將系爭林地轉讓與上訴人丙○
    種植高麗菜使用之事實，堪認為真。被上訴人自得依上開契
    約，終止與鄧清和間之系爭租約，再被上訴人在原審以九十
    四年十月二十七日準備(一)狀為向鄧清和為終止租約之意思表
    示，該書狀並於九十五年八月十日送達鄧清和，被上訴人與
    鄧清和間之系爭契約業經被上訴人合法終止，上訴人丙○辯
    稱被上訴人終止其與鄧清和間之系爭契約為不合法，自無可
    採。
  (2)再按「租地造林人有下列各款情事之一者，林務局得終止租
    約，並將其地上物收歸國有，如有損失，租地造林人應依約
    賠償；但其責任不屬租地造林人者，不在此限。．．．(八)擅
    自轉讓或轉租者。．．」，國有林事業區出租之造林地管理
    要點第三條第七款定有明文。經查，上訴人提出之合約書第
    壹條載明：「前記國有森林用地加強造林保育森林及增加收
    益以甲方（按即鄧清和，下同）之名義向國有森林地大甲溪
    事業區第七四林班區．．．．今由甲方與乙方（按即許阿炳
    ）各經營方式不同經雙方同意分割各自經營。第貳條、甲方
    鄧清和將前記承租之土地分割給付乙方許阿炳０．九八九三
    公頃耕作，．．」等語（見原審卷第32、33頁），雖上訴人
    抗辯鄧清和與未出面承租系爭土地之許阿炳確曾協議將系爭
    土地分割管理等語為真，然許阿炳並非系爭契約之出租人，
    對被上訴人言，其占用上開分管之土地部分難謂有何正當權
    源，是其將上開分管土地部分讓渡與上訴人丙○，就被上訴
    人言，上訴人丙○仍屬無權占有。上訴人雖提出申請書、限
    時掛號函件執據影本各一份（見本院卷第34、45頁）證明許
    阿炳與鄧清和協議分割後，曾於六十八年五月二十八申請大
    甲林區管理處准予備查，故上訴人丙○使用系爭土地應受信
    賴保護原則之保障等語。惟查，上訴人提出之上開執據僅為
    其有寄出上開申請書之證明，未能證明被上訴人有收受該申
    請書或已同意該申請書內容之證明，被上訴人既否認其有收
    受上開申請書，而上訴人亦自承已無法找到該掛號信件回執
    （見本院卷第47頁），自難僅據上開文件證明被上訴人業已
    同意許阿炳使用上開土地，是上訴人丙○上開抗辯亦無足採
    。
五、綜上所述，上訴人丙○既無法證明其占用上開五二地號土地
    如附圖編號５２－Ａ００１所示面積二一０二二．三八平方
    公尺土地及附圖編號所示５２－Ａ００２所示面積四五平方
    公尺之鐵皮倉庫、及搭建如附圖編號５２－Ａ００３所示面
    積一一三．０九平方公尺鐵皮工寮有合法權源，既如前述，
    從而，被上訴人依民法第七百六十七條規定，請求上訴人丙
    ○應將坐落南投縣仁愛鄉○○段五二地號土地上如附圖５２
    －Ａ００１所示面積二一０二二．三八平方公尺土地交還被
    上訴人，並應將自附圖編號所示５２－Ａ００２所示面積四
    五平方公尺之鐵皮倉庫遷出，及將如附圖編號５２－Ａ００
    ３所示面積一一三．０九平方公尺鐵皮工寮拆除，為有理由
    ，應予准許。至被上訴人請求將附圖編號５２－Ａ００１所
    示面積二一０二二．三八平方公尺土地上之農作物除去部分
    ，為無理由，不應准許。原審就上開應准許部分，為上訴人
    敗訴判決，核無不合。上訴論旨指摘原判決此部分不當，求
    予廢棄，為無理由，應予駁回。至上開不應准許部分，原審
    為上訴人敗訴判決，尚有未洽，上訴人指摘此部分不當，為
    有理由，應由本院予以廢棄改判，並駁回被上訴人在第一審
    之訴。
五、本件事證已臻明確，兩造其餘攻擊防禦方法及為舉證，核於
    前揭判斷結果不生影響，毋庸一一斟酌，附此敘明。
據上論結，本件上訴為一部有理由，一部無理由，依民事訴訟法
第四百四十九條第一項、第四百五十條、第七十九條但書，判決
如主文。
中　　華　　民　　國　　96　　年　　4 　　月　　30　　日
                  民事第六庭    審判長法　官  袁再興
                                      法　官  盧江陽
                                      法　官  陳賢慧
以上正本係照原本作成。
不得上訴。
                                      書記官  金珍華
中　　華　　民　　國　　96　　年　　5 　　月　　2 　　日
                                                      Ｍ
